ACORDAO-COMPLETO-2439588

ACÓRDÃO 3542/2021 ATA 6/2021 - PRIMEIRA CÂMARA

VISTOS, relatados e discutidos estes autos de Tomada de Contas Especial instaurada pelo Fundo Nacional de Desenvolvimento da Educação (FNDE) , em desfavor do Sr. Fernando Luiz Semedo, ex-Prefeito do Município de Palestina/SP (gestões 2013 a 2016, e 2017 a 2020) , em vista da omissão no dever de prestar contas de recursos recebidos por força do Programa Nacional de Alimentação Escolar (PNAE) , no exercício de 2015;
	ACORDAM os Ministros do Tribunal de Contas da União, reunidos em sessão da Primeira Câmara, em:
	9.1. julgar irregulares, com fundamento nos arts. 1º, inciso I, 16, inciso III, alíneas "b" e "c", da Lei 8.443/1992, c/c os arts. 19 e 23, inciso III, da mesma Lei e com os arts. 1º, inciso I, 209, incisos II e III, 210 e 214, inciso III, do Regimento Interno, as contas do Sr. Fernando Luiz Semedo, condenando-o ao pagamento das quantias a seguir especificadas, com a fixação do prazo de quinze dias, a contar da notificação, para comprovar, perante o Tribunal (art. 214, inciso III, alínea "a", do Regimento Interno) , o recolhimento da dívida aos cofres do Fundo Nacional de Desenvolvimento da Educação, atualizada monetariamente e acrescida dos juros de mora, calculados a partir da data discriminada, até a data do recolhimento, na forma prevista na legislação em vigor, abatendo-se, na oportunidade, valor eventualmente já ressarcido;
	Data de ocorrência
	Valor histórico (R$) 

	4/9/2015
	18.400,00

	9.2. aplicar ao Sr. Fernando Luiz Semedo a multa prevista no art. 57, da Lei 8.443/1992, c/c o art. 267 do Regimento Interno do TCU, no valor de R$ 3.000,00 (três mil reais) , fixando-lhe o prazo de quinze dias, a contar da notificação, para que comprove, perante o Tribunal (art. 214, inciso III, alínea "a", do Regimento Interno do TCU) , o recolhimento da dívida aos cofres do Tesouro Nacional, atualizada monetariamente desde a data deste Acórdão até a do efetivo recolhimento, se paga após o vencimento, na forma da legislação em vigor;
	9.3. aplicar ao Sr. Fernando Luiz Semedo, a multa prevista no art. 58, inciso II, da Lei 8.443/1992, c/c o art. 268, inciso II, do Regimento Interno do TCU, no valor de R$ 3.500,00 (três mil e quinhentos reais) , fixandolhe o prazo de quinze dias, a contar da notificação, para que comprove, perante o Tribunal (art. 214, inciso III, alínea "a", do Regimento Interno do TCU) , o recolhimento da dívida aos cofres do Tesouro Nacional, atualizada monetariamente desde a data deste Acórdão até a do efetivo recolhimento, se paga após o vencimento, na forma da legislação em vigor;
	9.4. autorizar, desde logo, a cobrança judicial das dívidas, caso não atendida a notificação, na forma do disposto no art. 28, inciso II, da Lei 8.443/1992; e
	9.5. enviar cópia deste Acórdão à Procuradoria da República no Estado de São Paulo, nos termos do § 3º do art. 16 da Lei 8.443/1992, c/c o § 7º do art. 209 do Regimento Interno do TCU.

Tomada de Contas Especial instaurada pelo Fundo Nacional de Desenvolvimento da Educação (FNDE),em vista da omissão no dever de prestar contas de recursos recebidos por força do Programa Nacional de Alimentação Escolar (PNAE), no exercício de 2015.

Primeira Câmara

Prefeitura Municipal de Palestina/SP.

3. Responsável: Fernando Luiz Semedo, ex-Prefeito (CPF XXX.966.388-XX).

13.1. Ministros presentes: Walton Alencar Rodrigues (Presidente), Benjamin Zymler, Vital do Rêgo e Jorge Oliveira.
13.2. Ministro-Substituto presente: Augusto Sherman Cavalcanti (Relator).

AUGUSTO SHERMAN

Adoto, como relatório, a instrução elaborada pela SecexTCE, que contou com o endosso dos dirigentes da unidade e do MP/TCU (peças 53/56) .
"Cuidam os autos de tomada de contas especial instaurada pelo Fundo Nacional de Desenvolvimento da Educação, em desfavor de Fernando Luiz Semedo, Prefeito Municipal no período de 1º/1/2013 a 31/12/2016 e de 1º/1/2017 a 31/12/2020, em razão da omissão no dever de prestar contas dos recursos recebidos por força do Programa Nacional de Alimentação Escolar (PNAE) , no exercício de 2015, cujo prazo encerrou-se em 1º/4/2016.
HISTÓRICO
Em 11/6/2018, com fundamento na IN/TCU 71/2012, alterada pela IN/TCU 76/2016 e DN/TCU 155/2016, o dirigente do Fundo Nacional de Desenvolvimento da Educação autorizou a instauração da tomada de contas especial (peça 1) . O processo foi registrado no sistema e-TCE com o número 868/2018.
Os recursos repassados pelo FNDE ao município de Palestina/SP, no âmbito do Programa Nacional de Alimentação Escolar (PNAE) - exercício 2015, totalizaram R$ 156.780,00 (peça 3) . 
O fundamento para a instauração da Tomada de Contas Especial, conforme consignado na matriz de responsabilização elaborada pelo tomador de contas, foi a constatação da seguinte irregularidade: 
Omissão no dever de prestar contas do PNAE/2015.
O responsável arrolado na fase interna foi devidamente comunicado e, diante da ausência de justificativas suficientes para elidir a irregularidade e da não devolução dos recursos, instaurou-se a tomada de contas especial.
No relatório (peça 13) , o tomador de contas concluiu que o prejuízo importaria no valor original de R$ 156.780,00, imputando-se a responsabilidade a Fernando Luiz Semedo, Prefeito Municipal no período de 1º/1/2013 a 31/12/2016 e de 1º/1/2017 a 31/12/2020, na condição de gestor dos recursos. 
Em 11/1/2019, a Controladoria-Geral da União emitiu o relatório de auditoria (peça 14) , em concordância com o relatório do tomador de contas. O certificado de auditoria e o parecer do dirigente do órgão de controle interno concluíram pela irregularidade das presentes contas (peças 15 e 16) .
Em 21/1/2019, o ministro responsável pela área atestou haver tomado conhecimento das conclusões contidas no relatório e certificado de auditoria, bem como do parecer conclusivo do dirigente do órgão de controle interno, manifestando-se pela irregularidade das contas, e determinou o encaminhamento do processo ao Tribunal de Contas da União (peça 17) .
Em instrução de peça 20, foi proposta a realização de citação e audiência do responsável.
O responsável ingressou com sua defesa, conforme documento de peça 26, consistente no encaminhamento da prestação de contas do PNAE/2015.
Nesse mesmo momento, o FNDE informou ter recebido documentação a título de prestação de contas intempestiva do PNAE/2015, e que seria objeto de análise técnica (peça 27) .
Em instrução de peça 29, foi proposta a realização de diligência ao FNDE com o objetivo de se obter o documento técnico de análise da prestação de contas intempestiva do PNAE/2015.
Em resposta à diligência, o FNDE encaminhou a Nota Técnica 1716819/2020 (peça 38) .
Em instrução de peça 40, após analisar a documentação presente nos autos, em especial o extrato bancário da conta específica do PNAE/2015, foi identificada uma transferência para outra conta bancária do município de Palestina/SP, no valor de R$ 18.400,00, em 4/9/2015, situação que caracteriza suposto dano ao Erário, uma vez que não há comprovação de que esse valor foi destinado para aquisição de gêneros alimentícios, e também não há qualquer evidência de que a municipalidade tenha se beneficiado dessa transferência irregular.
Dessa forma, foi proposta a citação do responsável, nos seguintes termos:
Irregularidade: divergência parcial entre a movimentação financeira e os documentos de despesa apresentados, no âmbito do Programa Nacional de Alimentação Escolar (PNAE) , no exercício de 2015. Constatou-se uma transferência efetuada para outra conta bancária do município de Palestina/SP, no valor de R$ 18.400,00, em 4/9/2015.
	Evidências da irregularidade: documentos técnicos presentes nas peças 4, 26 e 38.
	Normas infringidas: art. 37, caput, c/c o art. 70, parágrafo único, da Constituição da República Federativa do Brasil; art. 93, do Decreto-lei 200/1967; art. 66, do Decreto 93.872/1986; e art. 38, inciso XVI, da Resolução CD/FNDE 26, de 17/6/2013.
	Débito relacionado ao responsável Fernando Luiz Semedo:
	Data de ocorrência
	Valor histórico (R$) 

	4/9/2015
	18.400,00

	Cofre credor: Fundo Nacional de Desenvolvimento da Educação.
	Responsável: Fernando Luiz Semedo.
Conduta: transferir recursos do Programa Nacional de Alimentação Escolar (PNAE) , no exercício de 2015, para outra conta bancária do município de Palestina/SP, sem que ficasse comprovado que foi destinado para aquisição de gêneros alimentícios.
Nexo de causalidade: a conduta descrita impediu o estabelecimento do nexo causal entre as possíveis despesas efetuadas com os recursos recebidos, no âmbito do Programa Nacional de Alimentação Escolar (PNAE) , no exercício de 2015, em afronta ao art. 37, caput, c/c o art. 70, parágrafo único, da Constituição da República Federativa do Brasil; art. 93, do Decretolei 200/1967; art. 66, do Decreto 93.872/1986; e art. 38, inciso XVI, da Resolução CD/FNDE 26, de 17/6/2013.
Culpabilidade: não há excludentes de ilicitude, de culpabilidade e de punibilidade; é razoável supor que o responsável tinha consciência da ilicitude de sua conduta; era exigível conduta diversa da praticada, qual seja, utilizar os recursos do PNAE/2015 exclusivamente na aquisição de gêneros alimentícios. 
Promovida a citação nos termos do Ofício 26767/2020 (peça 46) , o responsável ingressou com sua defesa, conforme documentação presente nas peças 50 e 51.
ANÁLISE DOS PRESSUPOSTOS DE PROCEDIBILIDADE DA IN/TCU 71/2012
Apreciação do Prejuízo ao Contraditório e Ampla Defesa
Verifica-se que não houve o transcurso de mais de dez anos desde o fato gerador sem que tenha havido a notificação do responsável pela autoridade administrativa federal competente (art. 6º, inciso II, c/c art. 19, da IN/TCU 71/2012, modificada pela IN/TCU 76/2016) , uma vez que o fato gerador da irregularidade sancionada ocorreu em 2/4/2016, haja vista que o vencimento do prazo para prestação de contas deu-se em 1º/4/2016, e o responsável foi notificado sobre a irregularidade, pela autoridade administrativa competente, conforme abaixo:
Fernando Luiz Semedo, por meio do ofício acostado à peça 6, recebido em 24/5/2017, conforme AR (peça 7) .
Valor de Constituição da TCE 	
Verifica-se, ainda, que o valor atualizado do débito apurado (sem juros) , em 1º/1/2017, é de R$ 20.216,08, e que, apesar de ser inferior ao limite de R$ 100.000,00, já ocorreu a citação válida do responsável, não mais cabendo o arquivamento do processo, nos termos do art. 19, § 1º, da IN/TCU 71/2012. 
OUTROS PROCESSOS/DÉBITOS NOS SISTEMAS DO TCU COM O MESMO RESPONSÁVEL
Informa-se que não foi encontrado débito imputável ao responsável em outros processos no Tribunal.
A tomada de contas especial está, assim, devidamente constituída e em condição de ser instruída.
EXAME TÉCNICO			 
Passa-se agora ao exame das alegações de defesa apresentadas (peças 50 e 51) :
Manifestação do responsável (peça 50) :
O responsável alega que o valor de R$ 18.400,00 foi integralmente utilizado para pagamento de fornecedores de gêneros alimentícios, conforme comprovam os documentos anexos (peça 51) , e que essas despesas foram custeadas antecipadamente com recursos próprios do município, para depois ser compensado com os valores recebidos do PNAE.
Análise da manifestação do responsável:
Constata-se que o responsável encaminhou uma série de documentos (peça 51) , que não correspondem a qualquer lançamento em extrato bancário (peça 4) , situação que já era esperada, uma vez que o próprio responsável já havia afirmado que as despesas referentes a esse valor do débito haviam sido custeadas com recursos próprios do município, para depois ser compensado com os valores recebidos do PNAE.
Entretanto, o valor total de todas as notas fiscais encaminhadas pelo responsável é de R$ 27.696,10, valor bem superior ao débito de R$ 18.400,00, o que dificulta estabelecer a correspondência entre o valor glosado e os supostos comprovantes de despesa.
Ademais, o responsável não encaminhou outros documentos que seriam necessários para demonstrar o nexo entre essas despesas encaminhadas e os recursos do PNAE/2015, dentre eles o extrato das contas bancárias de onde saíram os recursos que custearam essas despesas para posteriormente serem compensados com o valor de R$ 18.400,00.
Dessa forma, não ficou demonstrado que esse valor de R$ 18.400,00 serviu para compensar despesas realizadas com outras fontes de recursos do município, o que impediu estabelecer o necessário nexo entre as despesas e os recursos do PNAE/2015.
Ressalta-se que a jurisprudência do TCU é firme no sentido de exigir, do gestor público, a demonstração do vínculo causal entre os recursos públicos federais repassados por meio de convênios ou instrumentos congêneres e a efetiva realização de despesas para a consecução do objeto pactuado com os dinheiros federais. Eis alguns precedentes sobre a matéria, cujos enunciados bem retratam a questão da imprescindibilidade do nexo causal para a comprovação do regular emprego dos recursos públicos (Jurisprudência Sistematizada do TCU) : 
A prestação de contas deve demonstrar não só a execução do objeto pactuado no convênio, mas também o nexo de causalidade, por meio do vínculo estrito entre os recursos federais repassados e as despesas incorridas para a consecução do objeto conveniado, sem o que não há comprovação da boa e regular aplicação dos recursos públicos (Acórdão 997/2015-TCU-Plenário, Relator Ministro Benjamin Zymler) . 
A mera execução física do objeto ou de parte dele não comprova o regular emprego dos recursos de convênio firmado com a União. É necessário que o responsável demonstre o nexo causal entre os recursos por ele geridos e os documentos de despesas referentes à execução, como notas de empenho, ordens bancárias, cheques, recibos ou notas fiscais e extratos bancários, com vistas a confirmar a utilização dos recursos da União no ajuste (Acórdão 5170/2015-TCU-Primeira Câmara, Relator Ministro Walton Alencar Rodrigues) . 
A falta de conciliação entre notas fiscais, cheques emitidos e extratos bancários impede o estabelecimento de correlação entre os documentos informados na relação de pagamentos (Acórdão 6173/2011-TCU-Primeira Câmara, Relator Ministro José Múcio Monteiro) .
Ademais, segundo o entendimento no TCU, nesses tipos de repasse, uma vez instaurada a TCE por omissão na prestação de contas, o responsável deve apresentar todos os documentos comprobatórios das informações apresentadas na prestação de contas simplificada, tais como comprovantes de pagamentos efetuados com os recursos transferidos, notas fiscais, recibos, procedimentos licitatórios, contratos, extratos bancários, cópias de cheques e/ou ordens de pagamentos (Acórdão 289/2009-TCU-Primeira Câmara, Relator Ministro Augusto Nardes; Acórdão 3047/2007-TCU-Primeira Câmara, Relator Ministro Marcos Bemquerer; e Acórdão 1423/2008-TCU-Primeira Câmara, Relator Ministro Augusto Nardes) .
Assim, rejeitam-se as alegações de defesa apresentadas.
Cumpre relembrar que, em instrução de peça 20, o responsável também foi chamado em audiência em razão do não cumprimento do prazo originalmente estipulado para prestação de contas do Programa Nacional de Alimentação Escolar (PNAE) , cujo prazo encerrou-se em 1º/4/2016.
Nas duas defesas juntadas a estes autos (peças 26 e 50-51) , o responsável não apresentou qualquer justificativa acerca dessa irregularidade.
Cabe destacar que foi o próprio responsável quem registrou a prestação de contas intempestiva no Sistema de Gestão de Prestação de Contas, em 28/5/2019 (peça 26, p. 2) , em resposta à citação realizada pelo Tribunal, cuja ciência ocorreu em 7/5/2019 (peça 25) .
Nessas circunstâncias, o Tribunal entende que a apresentação da prestação de contas após a citação pelo TCU caracteriza a omissão na prestação de contas, e não apenas uma intempestividade nessa prestação de contas. Transcreve-se, a seguir, julgados nesse sentido:
A citação pelo TCU é o marco temporal a partir do qual a apresentação da prestação de contas não descaracteriza a omissão (Acórdão 162/2019-TCU-Primeira Câmara, Relator Ministro Bruno Dantas) .
A omissão no dever de prestar contas fica caracterizada apenas a partir da citação por essa irregularidade. (Acórdão 438/2016-TCU-Segunda Câmara, Revisor Ministro Marcos Bemquerer) .
Ademais, a não apresentação da prestação de contas, na forma e no prazo devidos, acarretou a movimentação da máquina administrativa, despendendo recursos humanos e materiais no âmbito do FNDE, da Controladoria-Geral da União e do Tribunal de Contas da União.
Sobre o assunto, oportuno mencionar excerto do Voto do Exmo. Ministro Raimundo Carreiro, condutor do Acórdão 4460/2011-TCU-Segunda Câmara, in verbis:
Logo, na medida em que sua omissão ensejou a movimentação de toda a máquina administrativa no âmbito interno e externo, imperioso que seja apenada, pois constitui conduta grave, além de violar a Constituição Federal, a Lei nº 8.443/92 e o próprio convênio que geriu.
Dessa forma, restou não elidida a irregularidade decorrente do descumprimento do prazo para prestar contas do PNAE/2015.
Em razão das irregularidades apontadas encontrarem-se devidamente demonstradas, devem as contas do responsável Fernando Luiz Semedo serem julgadas irregulares, condenando-o ao débito remanescente apurado, e aplicando-lhe as multas previstas nos arts. 57 e 58, inciso I, da Lei 8.443/1992, cumulativamente, haja vista tais sanções decorrerem de fatos distintos, os quais ensejaram audiência e citação do responsável, conforme apurado nesta instrução.
As penalidades de multa previstas nos arts. 57 e 58 da Lei 8.443/1992 podem ser aplicadas cumulativamente, quando as irregularidades graves, que ensejam a aplicação da multa do art. 58, forem distintas das razões para a aplicação da penalidade decorrente da existência de débito, prevista no art. 57 (Acórdão 1158/2015-TCU-Primeira Câmara, Relator Ministro Augusto Sherman) .
PRESCRIÇÃO DA PRETENSÃO PUNITIVA
	Nota-se que a pretensão punitiva do TCU, conforme Acórdão 1441/2016-TCU-Plenário, Relator Ministro Benjamin Zymler, que uniformizou a jurisprudência acerca dessa questão, subordina-se ao prazo geral de prescrição indicado no art. 205, do Código Civil, que é de dez anos, contado da data de ocorrência da irregularidade sancionada, nos termos do art. 189, do Código Civil, sendo este prazo interrompido pelo ato que ordenar a citação, a audiência ou a oitiva do responsável.
No caso em exame, não ocorreu a prescrição, uma vez que a irregularidade sancionada ocorreu em 4/9/2015, e o ato de ordenação da citação ocorreu em 27/5/2020.
CONCLUSÃO
Em face da análise promovida na seção 'Exame Técnico', verifica-se que o responsável não logrou comprovar a boa e regular aplicação integral dos recursos. Ademais, inexistem nos autos elementos que demonstrem a boa-fé do responsável ou a ocorrência de outras excludentes de culpabilidade.
Dessa forma, identificado dano ao erário, devese instaurar e julgar o processo de tomada de contas especial para responsabilizar seus agentes causadores, respeitando o direito ao contraditório e à ampla defesa, independentemente de quando ocorreram os atos impugnados.
Constata-se ainda que o responsável não justificou o descumprimento do prazo para prestar contas do PNAE/2015.
Verifica-se também que não houve a prescrição da pretensão punitiva, conforme análise já realizada.
Tendo em vista que não constam dos autos elementos que permitam reconhecer a boa-fé do responsável, sugere-se que as suas contas sejam julgadas irregulares, nos termos do art. 202, § 6º, do Regimento Interno do TCU, com a imputação do débito atualizado monetariamente e acrescido de juros de mora, nos termos do art. 202, §1º, do Regimento Interno do TCU, descontado o valor eventualmente recolhido, com a aplicação da multa prevista no art. 57, da Lei 8.443/1992.
PROPOSTA DE ENCAMINHAMENTO
Diante do exposto, submetemos os autos à consideração superior, propondo ao Tribunal:
a) julgar irregulares, nos termos dos arts. 1º, inciso I, 16, inciso III, alíneas 'b' e 'c', da Lei 8.443/1992, c/c os arts. 19 e 23, inciso III, da mesma Lei, as contas do responsável Fernando Luiz Semedo (CPF XXX.966.388-XX) , condenando-o ao pagamento da importância a seguir especificada, atualizada monetariamente e acrescida dos juros de mora, calculada a partir da data discriminada até a data da efetiva quitação do débito, fixando-lhe o prazo de quinze dias, para que comprove, perante o Tribunal, o recolhimento da referida quantia aos cofres do Fundo Nacional de Desenvolvimento da Educação, nos termos do art. 23, inciso III, alínea 'a', da citada lei, c/c o art. 214, inciso III, alínea 'a', do Regimento Interno do TCU:
	Débito relacionado ao responsável Fernando Luiz Semedo (CPF XXX.966.388-XX) :
	Data de ocorrência
	Valor histórico (R$) 

	4/9/2015
	18.400,00

b) aplicar ao responsável Fernando Luiz Semedo (CPF XXX.966.388-XX) , a multa prevista no art. 57, da Lei 8.443/1992, c/c o art. 267, do Regimento Interno do TCU, fixando-lhe o prazo de quinze dias, a contar da notificação, para que comprove, perante o Tribunal (art. 214, inciso III, alínea 'a', do Regimento Interno do TCU) , o recolhimento da dívida aos cofres do Tesouro Nacional, atualizada monetariamente desde a data do acórdão que vier a ser proferido por este Tribunal até a do efetivo recolhimento, se paga após o vencimento, na forma da legislação em vigor;
c) aplicar ao responsável Fernando Luiz Semedo (CPF XXX.966.388-XX) , a multa prevista no art. 58, inciso I, da Lei 8.443/1992, c/c o art. 268, inciso I, do Regimento Interno do TCU, fixandolhe o prazo de quinze dias, a contar da notificação, para que comprove, perante o Tribunal (art. 214, inciso III, alínea 'a', do Regimento Interno do TCU) , o recolhimento da dívida aos cofres do Tesouro Nacional, atualizada monetariamente desde a data do acórdão que vier a ser proferido por este Tribunal até a do efetivo recolhimento, se paga após o vencimento, na forma da legislação em vigor;
autorizar, desde logo, a cobrança judicial das dívidas, caso não atendida a notificação, na forma do disposto no art. 28, inciso II, da Lei 8.443/1992;
autorizar também, desde logo, se requerido, com fundamento no art. 26, da Lei 8.443/1992, c/c o art. 217, §§ 1º e 2º, do Regimento Interno do TCU, o parcelamento das dívidas em até 36 parcelas, incidindo, sobre cada parcela, corrigida monetariamente, os correspondentes acréscimos legais, fixando-lhes o prazo de quinze dias, a contar do recebimento da notificação, para comprovarem, perante o Tribunal, o recolhimento da primeira parcela, e de trinta dias, a contar da parcela anterior, para comprovarem o recolhimento das demais parcelas, devendo incidir, sobre cada valor mensal, atualizado monetariamente, os juros de mora devidos, no caso do débito, na forma prevista na legislação em vigor, alertando os responsáveis de que a falta de comprovação do recolhimento de qualquer parcela importará o vencimento antecipado do saldo devedor, nos termos do § 2º do art. 217 do Regimento Interno deste Tribunal; 
enviar cópia do Acórdão a ser prolatado à Procuradoria da República no Estado de São Paulo, nos termos do § 3º do art. 16 da Lei 8.443/1992, c/c o § 7º do art. 209 do Regimento Interno do TCU, para adoção das medidas cabíveis;
enviar cópia do Acórdão que vier a ser proferido ao Fundo Nacional de Desenvolvimento da Educação e ao responsável, para ciência;
informar à Procuradoria da República no Estado de São Paulo, ao Fundo Nacional de Desenvolvimento da Educação e ao responsável que a presente deliberação, acompanhada do Relatório e do Voto que a fundamenta, está disponível para a consulta no endereço www.tcu.gov.br/acordaos, além de esclarecer que, caso requerido, o TCU poderá fornecer sem custos as correspondentes cópias, de forma impressa; e
informar à Procuradoria da República no Estado de São Paulo que, nos termos do parágrafo único do art. 62 da Resolução TCU 259/2014, os procuradores e membros do Ministério Público credenciados nesta Corte podem acessar os presentes autos de forma eletrônica e automática, ressalvados apenas os casos de eventuais peças classificadas como sigilosas, as quais requerem solicitação formal."
É o relatório.

Sílvio Roberto Seixas Rego (OAB/SP 153.724).

Procuradora-Geral Cristina Machado da Costa e Silva.

TOMADA DE CONTAS ESPECIAL. PNAE/215. OMISSÃO NO DEVER DE PRESTAR CONTAS. CITAÇÃO. AUDIÊNCIA. APRESENTAÇÃO DA PRESTAÇÃO DE CONTAS À ENTIDADE REPASSADORA. TRANSFERÊNCIA DE PARTE DOS RECURSOS PARA OUTRA CONTA. NOVA CITAÇÃO. APRESENTAÇÃO DE ALEGAÇÕES DE DEFESA. NÃO ACOLHIMENTO. NÃO COMPROVAÇÃO DO NEXO DE CAUSALIDADE ENTRE OS RECURSOS DO PNAE E AS DESPESAS DECLARADAS. DESCUMPRIMENTO DO PRAZO PARA APRESENTAÇÃO DA PRESTAÇÃO DE CONTAS. CONTAS IRREGULARES. DÉBITO. MULTA. CIÊNCIA.

TOMADA DE CONTAS ESPECIAL (TCE)

Secretaria de Controle Externo de Tomada de Contas Especial (SecexTCE).

Trata-se de Tomada de Contas Especial instaurada pelo Fundo Nacional de Desenvolvimento da Educação (FNDE) , em desfavor do Sr. Fernando Luiz Semedo, ex-Prefeito do Município de Palestina/SP (gestões 2013 a 2016, e 2017 a 2020) , em vista da omissão no dever de prestar contas de recursos recebidos por força do Programa Nacional de Alimentação Escolar (PNAE) , no exercício de 2015.
2.	Os recursos repassados totalizaram R$ 156.780,00. O prazo para prestação de contas encerrou-se em 1º/4/2016.
3.	Este Tribunal promoveu a citação do gestor pela não comprovação da regular aplicação dos recursos, bem como realizou a audiência pelo descumprimento do prazo para apresentação da prestação de contas.
4.	Em resposta, o Sr. Fernando Luiz Semedo informou que havia encaminhado a prestação de contas ao FNDE, via SiGPC (Sistema de Gestão de Prestações de Contas) , com parecer favorável do Conselho de Alimentação Escolar (CAE) . Como comprovação, o responsável anexou cópia dos documentos relacionados a essas às informações.
5.	Após diligência, o FNDE enviou nota técnica com as seguintes constatações acerca da prestação de contas:
	a) quanto à execução física: aprovação com ressalva ante a ausência de aquisição de gêneros alimentícios da Agricultura Familiar no percentual mínimo de 30%; não cumprimento dos parâmetros de referência na quantidade de nutricionistas; e, fornecimento parcial de itens de infraestrutura para execução das atribuições do CAE; e
	b) quanto à execução financeira: insuficiência da documentação apresentada em face de divergências entre as despesas declaradas na relação de pagamentos e os lançamentos no extrato bancário, bem como transferência do valor de R$ 18.400,00 da conta específica do programa para outra conta da Prefeitura.
6.	Diante desses fatos, nova citação do gestor foi realizada com base na divergência parcial entre a movimentação financeira e os documentos de despesa apresentados em vista da transferência do valor de R$ 18.400,00, sem que se que ficasse comprovada a destinação à aquisição de gêneros alimentícios.
7.	Em atendimento, o Sr. Fernando Luiz Semedo alegou que adquiriu os gêneros alimentícios antecipadamente com recursos próprios do município e que, posteriormente, com o repasse do FNDE, efetuou a transferência a título de compensação. 
8.	Ao examinar a documentação, a SecexTCE entendeu que:
	a) as notas fiscais encaminhadas totalizaram R$ 27.696,10, valor superior ao débito de R$ 18.400,00, o que inviabilizava estabelecer a correspondência entre o valor glosado e os supostos comprovantes de despesa; e
	b) não foram encaminhados outros documentos que demonstrassem o nexo entre as despesas declaradas e os recursos do PNAE/2015, a exemplo do extrato das contas bancárias que forneceram os recursos que custearam as despesas.
9.	Assim, a unidade técnica concluiu que não houve demonstração de que o valor de R$ 18.400,00 teria compensado despesas realizadas com outras fontes de recursos. Em consequência, a instrução considerou que não ficou caracterizado o nexo de causalidade entre as despesas e os recursos do PNAE/2015. Portanto, a unidade instrutiva propôs rejeitar as alegações de defesa. 
10.	No tocante à audiência pelo descumprimento do prazo para apresentação da prestação de contas, o gestor não se manifestou. A SecexTCE entendeu que a inobservância do prazo restou configurada, inclusive pelo fato de que o responsável somente veio a adimplir a obrigação após receber a citação. 
11.	Nesse contexto, a proposta de encaminhamento foi formulada no sentido de julgarem-se irregulares as contas, condenar-se o gestor em débito e aplicar-lhe as multas dos arts. 57 e 58 da Lei 8.443/1992.
12.	Tal como o MP/TCU, manifesto-me de acordo com essa proposta, adotando os exames promovidos como razões de decidir. 
13.	Conforme se verifica na peça 51, não há como estabelecer a correspondência entre o valor das notas fiscais apresentadas e a quantia transferida da conta do PNAE. Também não há comprovação de que efetivamente ocorreu a compensação de despesas alegada pelo responsável, compensação essa que, frise-se, é irregular. Por conseguinte, permanece não evidenciada a destinação dada à quantia retirada da conta específica do PNAE.
14.	Com referência à sugestão de aplicar as multas dos arts. 57 e 58 da Lei 8.443/1992, acolho esse encaminhamento. Como registrado na instrução, as referidas penalidades têm fatos geradores distintos. A aplicação da multa do art. 57 decorre da materialização de débito ocasionado pela ausência do nexo de causalidade entre parte dos recursos geridos pelo responsável e a documentação encaminhada. Já a sanção do art. 58 da LOTCU origina-se do descumprimento do prazo para apresentação da prestação de contas. 
15.	A respeito do descumprimento do prazo, há que se levar em conta que a data limite para prestação de contas se encerrou em 2016, durante o primeiro mandato do Sr. Fernando Luiz Semedo. No quadriênio seguinte (2017/2020) , o responsável continuou à frente do governo municipal e, ainda assim, não adimpliu a obrigação, apesar de ter sido notificado da falta pelo FNDE em 2017 (peças 06 e 07) . Como já consignado, o gestor somente prestou contas após ser citado por esta Corte. Logo, o atraso afigurou-se injustificado e afrontou o disposto nos arts. 44 e 45, da Resolução CD/FNDE 26/2013, entre outras normas que regem a aplicação dos recursos do PNAE.
16.	Apenas divirjo da SecexTCE quando ao dispositivo de fundamentação da multa, ou seja, o inciso I do art. 58 da Lei 8.443/1992. Segundo avalio, a situação relatada nos autos se ajuste mais precisamente à tipificação contida no inciso II do mencionado artigo.    
	Feitas as considerações pertinentes ao caso, submeto a este Colegiado o acórdão que ora apresento.
TCU, Sala das Sessões Ministro Luciano Brandão Alves de Souza, em 9 de março de 2021.
AUGUSTO SHERMAN CAVALCANTI 
Relator